【裁判字號】    91,上訴,229
【裁判日期】    920227
【裁判案由】    侵占等
【裁判全文】
臺灣高等法院花蓮分院刑事判決            九十一年度上訴字第二二九號
    上  訴  人
    即  自訴人  甲○○  男  民.
    被      告  丙○○  男  民.
                乙○○  男  民.
右上訴人因自訴被告偽造文書等案件，上訴人不服臺灣花蓮地方法院中華民國九十一
年八月十三日第一審判決（八十八年度自更(一)字第二號），提起上訴，本院判決如左
：
    主  文
原判決關於丙○○、乙○○被訴背信（無罪）部分撤銷。
丙○○、乙○○被訴影印多張自訴人身分證影本惡用背信部分自訴不受理。
其他上訴駁回。
    理  由
壹、程序方面：
    本件自訴人曾於民國（下同）八十七年一月十九日先以同一事實以丙○○為被告
    ，向臺灣花蓮地方法院檢察署提出告訴（該署八十七年度偵字第三五六號），嗣
    經檢察官為不起訴處分，惟自訴人於檢察官為不起訴處分前之同年五月十一日即
    提起本件自訴，依修正前（當時施行中）之刑事訴訟法第三百二十三條之規定，
    該不起訴處分尚不生效力，本件自訴之提起在程序上尚無不合，合先明。
貳、自訴不受理部分：
    一按同一案件繫屬於有管轄權之數法院者，除經直接上級法院裁定由繫屬在後之
      法院審判外，應由繫屬在先之法院審判，後繫屬之法院即應諭知不受理，自訴
      程序並準用之，刑事訴訟法第八條、第三百零三條第七款、第三百四十三條定
      有明文。再按訴訟上所謂一事不再理之原則，關於實質上一罪或裁判上一罪，
      亦均有其適用，最高法院六十年台非字第七七號著有判例。準此，自訴人如就
      同一案件而重複提起自訴，法院應就繫屬在後之自訴案件，自應依上開法條之
      規定諭知不受理判決，先予敘明。
    二自訴人在原審之自訴意旨略以：
      (一)被告丙○○、乙○○偽造假債權，欺騙法院、捏造事實，將自訴人所有之花
        蓮市○○段十一、三十、三六地號三筆田地查封。自訴人所有坐落花蓮市○○段十一、三十、三六地號三筆農地（面積九一三四點二七平方公尺），本
        租予佃農，詎自訴人之胞弟即被告丙○○為圖冒領休耕補助金，竟於七十九
        年間，偽造文書，冒名與佃農解除租約，再於八十年間偽造文件，冒充自訴
        人名義向花蓮市公所申請休耕。其後，花蓮市公所依據被告丙○○所偽造文
        件，將休耕補助金撥存入花蓮市農會信用部自訴人所開立帳戶內。又自訴人
        另一胞弟即被告乙○○竟以要代領該款為由，將自訴人先前交其保管之農會
        存摺及蓋有自訴人印文之空白領款單交付被告丙○○，被告丙○○取得該存
        摺及空白領款單後，旋於領款單上擅填日期、金額，於八十年四月三日及八
        十一年三月二十四日，分別冒領七十九及八十年度之休耕補助款共計新台幣
        （下同）四萬六千二百元；嗣被告等復冒充自訴人名義申請休耕及冒領花蓮
        市公所所核撥八十一年至八十五年之休耕補助金。因認被告二人涉犯偽造私
        文書及行使偽造私文書、詐欺、侵占及背信罪嫌云云。
      (二)被告丙○○、乙○○於八十年間，推由被告乙○○以戶口校正需身分證供查
        核為由，電請自訴人將身分證寄交住於花蓮之被告乙○○，二人竟違背其任
        務而趁機影印自訴人身分證影本多張擅予惡用，因認被告二人此部分亦犯背
        信罪嫌云云。
    三經查：
      (一)前揭自訴意旨(一)部分：
        自訴人甲○○認「1.被告丙○○偽造『賴家財產處理原則』（下稱系爭協議
        文件），謂自訴人所有坐落在花蓮縣花蓮市○○段十一、三十、三六地號三
        筆土地，應由自訴人、被告丙○○、乙○○及自訴人其餘胞弟賴文禮、賴忠
        信、賴守德等人公同共有，每人各有六分之一應有部分，被告乙○○及賴文
        禮、賴忠信、賴守德等人明知該文件係被告丙○○所偽造，為企求能不勞而
        獲不義之財，竟參與前揭犯行，並分別於系爭協議文件簽名、蓋章，王惠光
        （按為另案被告）明知系爭協議文件乃係偽造，竟與丙○○、賴文禮、乙○○、賴忠信、賴守德等人基於行使偽造私文書之犯意，以該偽造之系爭協議
        文件起訴，企求利用法院判決獲取不義之財，而以王惠光為訴訟代理人，於
        八十三年十月十二日向台灣士林地方法院起訴，請求自訴人所有田地之六分
        之五應移轉登記與被告丙○○，是被告丙○○、乙○○及王惠光、賴文禮、
        賴忠信、賴守德等人均涉有行使偽造私文書、詐欺未遂等罪嫌。2.被告丙○○為獲取不法利益，另復基於偽造私文書之犯意，竟擅自冒充自訴人名義與
        佃農訂立放棄耕作權契約書，令佃農放棄耕作以便出售獲利，涉有偽造文書
        之罪嫌。3.王惠光復為欺騙法官竟捏造事實偽造不實之證明書，竟偕同被告
        丙○○令文盲老人痴呆症即其母親賴留到法院公證，偽造證明書一份，又教
        唆賴留到法院作偽證；王惠光並明知被告丙○○偽造系爭協議文件，竟於八
        十三年五月六日向台灣花蓮地方法院聲請假處分，將自訴人所有農地查封，
        其聲請理由竟無中生有，謂：自訴人頻頻尋找買主，意圖將該筆土地出賣，
        此舉嚴重侵害債權人云云，然自訴人從四十年以還，迄今從未有出賣之意，
        亦根本無尋找買主之舉，王惠光亦無法舉證，如此無稽謊言欺騙法院而聲請
        假處分查封自訴人所有土地，顯有教唆偽證、誹謗、偽造文書、詐欺等罪嫌
        。」云云，於八十六年間向台灣台北地方法院提起自訴，而於八十六年七月
        三十一日訴訟繫屬該院，嗣經該院以八十六年度自字第七四一號判決王惠光
        （除被訴八十三年五月六日、八十四年二月二十四日誹謗部分外）、丙○○
        、賴文禮、乙○○、賴忠信、賴守德均無罪；王惠光被訴誹謗部分自訴不受
        理。自訴人不服原判決提起上訴，經台灣高等法院以八十七年度上訴字第三
        九二五號判決駁回上訴後，自訴人再向最高法院提起上訴，經最高法院以九
        十年度台上字第二三三七號就原判決關於王惠光、賴文禮、乙○○、賴守德
        部分及賴忠信、丙○○偽造文書部分予以撤銷，發回台灣高等法院更審，經
        台灣高等法院以九十年度上更(一)字第五一八號駁回自訴人之上訴，自訴人再
        對之提起第三審上訴，現繫屬於最高法院中，此有該案判決書、台灣花蓮地
        方法院檢察署刑案資料查註紀錄表、台灣高等法院被告全國前案紀錄表及自
        訴人所提刑事上訴狀副本等在卷可參。第查，依自訴人所提本件自訴狀、自
        訴補充狀暨所附原審法院八十三年九月二十二日花院文民執全廉一六四字第
        二二七七七號囑託查封登記書、最高法院八十六年度台上字第一四七九號民
        事判決書影本、休耕申請書、稻田轉作休耕補貼現金清冊，可知本件自訴意
        旨(一)所稱：「被告丙○○、乙○○偽造假債權，欺騙法院、捏造事實，將自
        訴人所有之花蓮市○○段十一、三十、三六地號三筆田地查封」部分，其所
        指之「假債權」，應係指被告等偽造「賴家財產處理原則」之協議文件。又
        核本件自訴意旨(一)所指被告等為圖冒領休耕補助金而冒自訴人名義與佃農終
        止農地租約部分，與自訴人所提前案自訴事實所指：「被告等為獲取不法利
        益，基於偽造私文書之犯意，竟擅自冒充自訴人名義與佃農訂立放棄耕作權
        契約書，令佃農放棄耕作。」等節，亦並無不同之處，而依自訴狀所敘意旨
        ，被告二人共同偽造文書，其中所示假冒自訴人名義與佃農解除租約部分係
        重複提起自訴，其餘所示冒名偽造休耕申請書、向花蓮市公所申請休耕、偽
        填領款單冒領休耕補助款等，其最終之目的均在冒領侵吞花蓮市公所核撥之
        休耕補助金而自始即為一個預定的犯罪計劃，顯與前案自訴事實所載被告等
        冒充自訴人名義與佃農訂立放棄耕作權契約書之行為間，具有方法與目的之
        牽連犯關係，而屬裁判上一罪，為前案自訴效力所及，甚為明灼。是自訴人
        於八十七年五月十一日，就被告二人偽造「賴家處理原則」協議文件，冒名
        與佃農解除租約並冒名申請休耕，且偽填領款單，連續冒領休耕補助金之犯
        罪事實，重複提起本件自訴，而本件自訴繫屬在後，依照上開說明，此部分
        自訴人自訴被告二人涉嫌偽造私文書，行使偽造私文書，詐欺及背信罪嫌，
        原審依刑事訴訟法第八條、第三百零三條第七款、第三百四十三條之規定諭
        知不受理之判決，經核即無不當，自訴人此部分上訴謂無重複起訴之情形指
        摘原判決不當，經核即無理由，應予駁回。末查本件自訴人與被告二人為親
        兄弟，有卷附民事判決可稽，本件自訴人自訴前揭自訴意旨(一)被告詐欺、侵
        占、背信部分，依刑法第三百三十八條、第三百四十三條準用同法第三百二
        十四條第二項規定，係屬告訴乃論之罪，依自訴人陳稱其已於八十二、三年
        間即已知悉本件上開詐欺、侵占、背信罪嫌，乃竟遲至八十七年五月間始行
        提起本件自訴，自已逾六個月之告訴期間而有刑事訴訟法第三百零三條第三
        款，應為不受理判決規定之適用，惟依同條各款競合適用原則，仍應優先適
        用同條第七款之規定為不受理之判決，併此明。
      (二)前揭自訴意旨(二)部分：
        按本件自訴人與被告二人為兄弟關係（見卷附民事判決書）而為二親等之血
        親，自訴人自訴被告二人涉犯前揭自訴意旨(二)背信部分，依刑法第三百四十
        三條準用同法第三百二十四條第二項規定，須告訴乃論，而告訴乃論之罪，
        其告訴應自得為告訴之人知悉犯人之時起於六個月內為之，又告訴乃論之罪
        ，其告訴已逾告訴期間者，應諭知不受理之判決，此為自訴程序所準用，刑
        事訴訟法第二百三十七條第一項、第三百零三條第三款、第三百四十三條定
        有明文；查本件自訴人自承其已於八十二、三年間即已知悉上開被告所涉背
        信之事實（見本院九十一年十二月六日訊問筆錄），乃其竟遲至八十七年五
        月間始行提起本件自訴，自已逾六個月之告訴期間，依上揭法條之規定，自
        應諭知不受理之判決。此部分原審未察而為被告無罪之實體判決，經核即有
        不當，因由本院撤銷改判如主文第一、二項所示。
      (三)本件為不受理部分，均不經言詞辯論而為判決。另自訴人聲請本院再向花蓮
        市公所調取七十九、八十年申請休耕之原始文件，本院認與判決結果無關而
        必要，附此明。
、無罪部分：
    一自訴人在原審追加自訴意旨略以：自訴人甲○○之胞弟即被告丙○○、乙○○
      另於八十年間，推由被告乙○○以戶口校正需身分證供查核為由，電請自訴人
      將身分證寄交住於花蓮之被告乙○○，渠等二人取得自訴人之身分證後，旋即
      趁機無權影印多張，夥同被告丙○○，將自訴人身分證影本擅予惡用（於本院
      狀稱係提出於法院欺騙法官），因認被告乙○○、被告丙○○均涉犯偽造私文
      書、行使偽造私文書罪嫌云云。
    二按犯罪事實應依證據認定之，無證據不得推定其犯罪事實；又不能證明被告犯
      罪者，應諭知無罪之判決，刑事訴訟法第一百五十四條、第三百零一條第一項
      分別定有明文；且認定不利於被告之事實須依積極證據，苟積極證據不足為不
      利於被告事實之認定時，即應為有利於被告之認定（最高法院三十年台上字第
      八一六號判例參照）。又被害人所述被害情形如無瑕疵可指，而就其他方面調
      查又與事實相符，其供述始足據為判決之基礎；且自訴人之指訴，係以使被告
      受刑事訴追為目的，是其陳述是否與事實相符，仍應調查其他證據以資審認（
      最高法院三十二年上字第六五七號、五十二年台上字第一三○○號判例參照）
      。
    三本件自訴人認被告乙○○、丙○○涉犯有上述罪嫌，無非以：自訴人於被告乙○○來電時，其仍住在台北，有戶籍謄本、最高法院九十年度台上字第二三三
      七號刑事判決書影本各一份存卷可按，而自訴人並無交付身分證予被告等之義
      務，復未委託被告等任何事情，根本無交付身分證影本之必要，可知被告等於
      台灣士林地方法院、台灣台北地方法院及原審法院開庭時，當庭所提之自訴人
      身分證影本，係被告等擅自影印，並予惡用及身分證影本幾可取代原本，被認
      定其有與原本相同的社會機能與信用云云為其主要論據。訊據被告乙○○、丙○○均堅決否認有何自訴人所指背信、行使偽造文書犯行，被告丙○○辯稱：
      自訴人係明知有休耕之事，而將相關證件如身分證、私章、花蓮市農會存摺等
      交予伊辦理休耕暨請領補助款等事宜，八十年間自訴人復為辦理休耕手續，將
      身分證影本寄予伊等語；被告乙○○亦辯稱：其並未打電話給自訴人說要戶口
      校正，也沒有叫自訴人寄身分證回來等語。
    四經查：(一)按偽造私文書係指無制作權人擅自冒用他人名義所制作，且其內容不
      實而言，因此私自影印他人身分證，苟未就其內容加以偽造或變造，其內容即
      無不實，要無構成偽造私文書之餘地；查本件依自訴人所言，係指伊未授權被
      告影印其身分證，本件被告所影印之影本與原本一樣（意旨未加變造偽造，見
      本院九十一年十二月六日訊問筆錄），則自訴人所云縱然屬實，被告所為亦與
      刑法偽造私文書之犯罪構成要件有間。(二)依花蓮市公所八十八年四月九日八八
      市建字第七一六五號函所載：「有關輪作休耕：．．．．，申請時攜帶本人之
      國民身分證、通知單、私章、存摺簿（花蓮市農會存摺）以及土地所有權狀（
      或三七五減租租約），前往聯合里辦公處受理申請，並於申請後一個月前往各
      地段檢查是否有翻耕並種植綠肥，如無翻耕，再通知乙次，並儘速整地翻耕，
      否則視同放棄不予補助。」之內容，可見辦理農地休耕轉作，除了身分證、存
      摺等資料外，尚須備妥「土地所有權狀」始得為之。衡諸常情，土地所有權狀
      乃係表彰擁有不動產之重要文件，一般人莫不謹慎保管，而自訴人乃係具備法
      學專業素養之資深律師，此為本院職務上所知悉，且有卷附自訴人律師事務所
      存證信函等可資參照，其對土地所有權狀之作用猶應知之甚詳，從而，倘非自
      訴人委託被告等辦理休耕事宜，被告等何能取得原由自訴人保管之上揭農地所
      有權狀？抑有進者，本案被告等先後於七十九年八月八日及八十年八月十二日
      分別辦理上揭農地之休耕手續，此有農戶種稻及轉作、休耕申請書二份在卷可
      憑，參酌花蓮市公所八十八年四月九日八八市建字第七一六五號函所示辦理休
      耕要件，自訴人如非同意並委請被告等代為辦理休耕事宜，實難想像被告等能
      於前後二次辦理休耕時，均順利從自訴人處取得農地之所有權狀。再者，本件
      休耕轉作之補助款，依前開花蓮市公所八八市建字第七一六五號函可知，係撥
      入農戶之花蓮市農會帳戶，而於七十九年間，自然人欲至花蓮市農會開立存款
      帳戶，均須本人親自辦理等情，業據花蓮市農會以花市農信字第九○○七一八
      號函覆綦詳，益徵自訴人係事前明知欲辦理休耕轉作請領補助款之事，否則其
      何須特意至花蓮市農會親自開立帳戶？況苟如自訴人所言，休耕轉作之事係被
      告等冒名辦理，則自訴人既不同意辦理休耕，卻仍對渠等信任有加，不惟配合
      辦理撥款帳戶之開立手續，尚且主動將已蓋妥自訴人印文，而日期與金額均空
      白之市農會帳戶取款條交予被告乙○○，其情顯與常理有悖。綜上各節，足見
      被告丙○○辯稱：自訴人明知休耕乙事，且為辦理休耕手續，將身分證寄予伊
      等語，並非無稽，堪予採信。由此足見自訴意旨所稱：伊並未委託被告等任何
      事務，而係被告以辦理戶口校正為由騙取其身分證影印提出於法院欺騙法官惡
      用，不惟為被告等所否認，且與上情有違，自訴人亦未能提出積極證據以實
      其說，自難僅憑其空言指訴而遽為不利被告二人之認定。此外，復查無其他確
      切證據可資證明被告丙○○、乙○○有上揭自訴意旨所指訴之共同偽造私文書
      、行使偽造私文書犯行，此部分既不能證明被告二人犯罪，原審為被告二人無
      罪之諭知，經核亦無不當，自訴人仍執陳詞求為撤銷改判，經核亦無理由而應
      併予駁回。
    五自訴人於本院最後審判期日，經合法傳喚，雖提出其在服用降血壓治療心臟病
      及改善排尿之內服藥袋，惟觀其所提內服藥袋所附說明，尚不能證明其有不能
      到庭之正當理由，因不待其陳述逕行判決。茲審酌自訴人為律師，又具狀聲請
      辯論意旨參酌其所提書狀，本院因認亦無通知檢察官擔當自訴之必要，附此
      明。
據上論斷，應依刑事訴訟法第三百六十八條、第三百六十九條第一項前段、第三百六
十四條、第三百四十三條、第三百零三條第三款、第三百零七條、第三百三十一條第
一項後段，判決如主文。
中      華民      國     九十二     年     二     月   二十七   日
                                    審判長法官  謝  志  揚
                                          法官  何  方  興
                                          法官  蔣  有  木
右正本證明與原本無異。
本件偽造文書部分如不服本判決，應於送達後十日內，向本院提出上訴狀。其未敘述
理由者，並應於提出上訴狀後十日內向本院補提理由狀(須附繕本)。
                                        書記官  陳  有  信
中      華      民      國     九十二     年     二     月   二十七   日


司法院資訊處製作；財團法人民間司法改革基金會備份。
